臺灣高等法院臺南分院民事判決
                                   109年度勞上易字第27號
上  訴  人  台灣中油股份有限公司

法定代理人  歐嘉瑞  
訴訟代理人  温佳萱  
            林昱璿  
被上訴人    鄭榮坤  

            黃炳煌  

            蘇鏡秋  
            蔡明道  
            王振國  

            陳金全  
共     同
訴訟代理人  湯光民律師
複代理人    劉昆銘律師
上列當事人間請求給付退休金或資遣費事件，上訴人對於中華民
國109年6月30日臺灣嘉義地方法院第一審判決（109年度勞訴字
第4號）提起上訴，本院於109年10月8日言詞辯論終結，判決如
下：
    主  文
上訴駁回。
第二審訴訟費用由上訴人負擔。
    事實及理由
一、被上訴人鄭榮坤、黃炳煌、蘇鏡秋、蔡明道、王振國、陳金
    全（下稱被上訴人6人）主張：㈠被上訴人6人分別先後受僱
    於上訴人，每月除應領取薪資外，上訴人復按月依夜間輪班
    次數額外給付夜點費之經常性給與，其屬勞動基準法（下稱
    勞基法）第2條第3款規定之工資，然上訴人在被上訴人6人
    陸續退休後給與退休金時，卻未將上開夜點費計入工資以計
    算平均工資。經被上訴人6人請求補發夜點費列入退休金差
    額卻遭上訴人拒絕，爰依勞基法第55條規定分別請求上訴人
    給付如附表二所示之退休金差額及遲延利息。（原審判命上
    訴人如數給付，上訴人聲明不服，提起上訴）。並答辯聲明
    ：上訴駁回。
二、上訴人則以：按勞基法第2條第3款規定關於工資之認定，應
    具備「勞務對價性」及「給與經常性」二項要件，故本案夜
    點費是否符合工資之認定，亦應以此為判斷。被上訴人6人
    之夜點費發放始於38年，斯時上訴人設置臺灣油礦探勘處工
    作之員工即曾簽准予以夜間膳食津助，經該處於41年11月4
    日以台探總（41）字第2591號函公布各礦場鑽井工凡連續輪
    值夜班8小時，可津貼餐費1餐，是上訴人發放夜點費係考量
    值夜班之勞工生理上有多進食之必要，而本諸體恤夜班員工
    辛勞之目的，以補貼相當於夜點費額之方式所為恩惠性、鼓
    勵性給與，與勞務並無對價關係。又經濟部於42年7月14日
    以「員工待遇原則上應予一致，所有輪值中班（自上午7時
    至下午3時）、晚班（自下午3時至11時）之職員並非超時工
    作，原支餐費核無必要，應自本年7月份起即予停發」為由
    ，來令要求上訴人停發夜點費，堪信核給夜班員工之夜點費
    確係著眼於員工夜間進餐之需求而為恩惠性給與，與夜間工
    作或超時工作無關，洵非員工工作所得之對價。又上訴人於
    49年12月1日起制訂施行夜班工作人員發給夜點費辦法，復
    經歷次修正、調整夜點費金額情形，可證上訴人確實會參酌
    物價指數而為不定期地統一調整夜點費金額，而歷次調整幅
    度及時間亦未固定，與薪資之給與無關，上訴人所給付之夜
    點費性質與勞基法施行細則第10條第9款明文列舉非工資給
    付之差旅費中之膳雜費相近，與勞務不具對價關係，亦與員
    工薪給之調整無涉，殊與工資性質迥異，實非屬勞基法第2
    條第3款所訂工資之一部云云，資為抗辯。並上訴聲明：㈠原
    判決廢棄。㈡被上訴人在第一審之訴及假執行之聲請均駁回
    。
三、兩造不爭執事項：
  ㈠被上訴人6人曾先後受僱於上訴人。
  ㈡被上訴人6人分別於附表一「退休日」欄所示日期，自上訴人
    公司退休。
  ㈢被上訴人6人退休前3個月或6個月經上訴人核發之夜點費、夜
    點費平均值，均如附表一「夜點費」欄所示。
  ㈣被上訴人6人依勞基法施行前、後計算之退休金基數、退休前
    3個月或6個月經上訴人核發之夜點費平均值、計算出之退休
    金差額，均如附表二所示。
四、兩造爭執事項：
  ㈠上訴人給付與被上訴人6人之「夜點費」性質為何?是否屬於
    勞基法第二條第三款「工資」之一部?
  ㈡被上訴人請求上訴人應將任職於上訴人公司所領取之夜點費
    納入退休平均工資計算，並請求上訴人補發如附表二「上訴
    人應給付退休金之差額」欄所示金額及利息是否有理由？
五、得心證理由
  ㈠上訴人給付與被上訴人6人之「夜點費」性質為何?是否屬於
    勞基法第二條第三款「工資」之一部? 
  ⒈按「工資係勞工因工作而獲得之報酬，包括工資、薪金及按
    計時、計日、計月、計件以現金或實物等方式給付之獎金、
    津貼及其他任何名義之經常性給與均屬之。」，勞基法第2
    條第3 款定有明文。該所謂「因工作而獲得之報酬」者，係
    指符合「勞務對價性」而言，所謂「經常性之給與」者，係
    指在一般情形下經常可以領得之給付。依此，所謂工資應具
    備「勞務之對價」及「經常性之給與」之要件，至於其給付
    之名稱為何，則非所問（最高法院92年度台上字第2108號判
    決採相同意旨）。準此，勞工勞力所得之報酬，只要在一般
    情形下，係屬經常可以領得之給付，縱在時間上、金額上非
    屬固定，仍屬工資，亦即雇主依勞動契約、工作規則或團體
    協約之約定，對勞工提供之勞務反覆應為之給與，乃雇主在
    訂立勞動契約或制定工作規則或簽立團體協約前已經評量之
    勞動成本，無論其名義為何？如在制度上通常屬勞工提供勞
    務，並在時間上可經常性取得之對價（報酬），即具工資之
    性質而應納入平均工資之計算基礎（最高法院100 年度台上
    字第801 號、86年度台上字第1681號判決均同此意旨）。是
    以雇主依勞動契約、工作規則或團體協約之約定，對勞工提
    供之勞務反覆應為之給與，乃雇主在訂立勞動契約或制定工
    作規則或簽立團體協約前已經評量之勞動成本，無論其名義
    為何？如在制度上通常屬勞工提供勞務，並在時間上可經常
    性取得之對價（報酬），即具工資之性質而應納入平均工資
    之計算基礎。若對勞工所為之給與非必然發放，且無確定標
    準，僅具恩惠性、勉勵性給與非雇主經常性支出之勞動成本
    ，則非工資（最高法院100 年度台上字第801 號裁判要旨同
    此見解）。從而被上訴人6人所領取夜點費是否屬工資之一
    部分，自應以該給付是否為勞工給付勞務之對價及屬於經常
    性給與而為判斷。
  ⒉經查:
  ⑴被上訴人6人均受僱於上訴人，而分別至附表一「退休日」所
    示退休期日止，其間擔任勞動之職務（見兩造不爭執事項㈠
    、㈡），則被上訴人6人為勞基法第2條所稱之勞工，上訴人
    為該法條所稱之雇主，至為明確。
  ⑵被上訴人6人於任職期間，每月除領取薪資外，復按月依上班
    之日數額外領取夜點費；而上訴人係24小時全天候、連續性
    現場作業，上開夜點費係上訴人在薪資外，特針對所屬輪值
    小夜班、大夜班之工作人員所發給，其金額為固定，並不因
    員工之工作內容、年資、級職不同，而有差別；且依工作性
    質，被上訴人6人等於夜間工作乃該公司所屬員工一貫性、
    常態性之工作型態，而須固定輪值夜班乃為被上訴人6人固
    定之工作，與一般公司行號為應付臨時性之業務需求偶而為
    之者有間，且上訴人就被上訴人6人任職期間須輪值夜班，
    及夜班之工作人員固定發給夜點費並不爭執；據此，上開夜
    點費既係針對有輪值大夜班、小夜班之勞工所給與，其金額
    固定，並不因勞工之工作內容、年資、級職不同而有差別，
    僅未實際值班，則不得領取夜點費；顯然上開夜點費之給與
    ，已成為被上訴人6人因特定工作條件所形成固定常態工作
    中可取得之給與，自屬被上訴人6人因經常性提供勞務所得
    之報酬，揆諸前揭說明，即具有「勞務對價性」及「經常性
    給與」之性質。況於夜間工作，不利於勞工之生活及健康，
    上訴人對夜間工作之勞工給予較日班勞工為高之工資，自屬
    合理，亦不違反勞基法有關薪資平等原則之規定，足見上開
    夜點費係因環境、時間等特殊工作條件而對勞工所增加提出
    之現金給付，究其本質應具有「勞務對價」及「經常性給與
    」，而屬勞基法第2條第3款所稱之工資，揆諸上開㈠之說明
    ，自應計入平均工資以計算被上訴人6人所得請領之退休金
    。
  ⒊上訴人抗辯：由夜點費發放沿革、調整幅度（係不定期調整
    ）與發放方式（凡輪值夜班之員工均領取相同金額之夜點費
    ，夜點費金額，不因各員工之職位、階級、薪資及勞務給付
    內容而有差異），是夜點費之給付僅為勉勵、恩惠性質之給
    與，而不具勞務對價性，顯非屬工資云云。惟工資應具備「
    勞務之對價」及「經常性之給與」之要件，至於其給付之名
    稱為何，則非所問，已如上⒈所述，夜點費之本質既具有「
    勞務對價」及「經常性給與」之特性，即屬工資之一種，自
    不因給付名稱為「夜點費」，或雇主主觀認定該夜點費係恩
    惠性給予，即否認其為工資之本質。本件夜點費既為輪值大
    小班之勞工所獨有，早班之工作人員並無法領取夜點費，乃
    肇因夜間工作特殊工作環境與時間，並不因而造成工資之差
    別待遇，上訴人抗辯：若夜點費屬工資之一種，將違反勞基
    法第25條之規定云云，自無可取。又夜點費係以勞工實際輪
    值工時為計算基準，顯與勞工提供勞務間有密切關連性，應
    認具有勞務對價性。故縱夜點費之沿革，係由實物給與方式
    改為現金給付方式，然此並不影響夜點費與勞工同意於夜間
    服勞務間所具備之勞務對價性之認定。又工資之給付或可能
    因工作性質、年資或職級等因素而有差別，惟就工資結構而
    言，就某類不具有區別實益之項目，仍得就全體勞工為相同
    數額之給付，例如伙食津貼及交通津貼等，故難以夜點費金
    額不分勞工經驗、學歷、智力、技能、勞心度、勞力度、年
    資、級職及工作複雜性、作業種類性質等均屬相同，即逕予
    推認屬恩惠性給與。是上訴人此部分抗辯，並無可採。
  ⒋上訴人復抗辯其為國營事業，國營事業人員之薪資，應依國
    營事業管理法及行政院經濟部訂立規定辦理，而依經濟部及
    行政院勞工委員會函釋意旨已說明夜點費之性質非工資，故
    不應計入平均工資計算云云，並提出經濟部104年9月4日經
    授營字第10420367190號函影本為證（見原審卷第221-224頁
    ）。惟按「為規定勞動條件最低標準，保障勞工權益，加強
    勞雇關係，促進社會與經濟發展，特制定本法；本法未規定
    者，適用其他法律之規定。」、「雇主與勞工所訂勞動條件
    ，不得低於本法所定之最低標準」，勞基法第1條第1、2頁
    分別定有明文。勞基法第1條乃是強制規定，是必須其他相
    關法令之勞動條件高於勞基法所規範之內容時，始有優先適
    用之餘地。觀諸國營事業管理法第14條規定：「國營事業應
    撙節開支，其人員待遇及福利，應由行政院規定標準，不得
    為標準以外之開支。」，經濟部所屬事業機構用人費薪給管
    理要點第10條第2項前段規定：「各事業機構主持人應確依
    企業化經營精神，合理訂定所屬人員年度薪給標準。」，其
    規範所載之內容僅規定國營事業人員之待遇及福利，應由行
    政院規定標準而已，並未就工資之定義有特別之規定。而「
    經濟部所屬事業機構列入計算平均工資之給與項目表」之內
    容，係工資項目以外得列入平均工資計算之「加給」、「津
    貼」等項目，並非有關工資本身定義及範圍之認定。又經濟
    部104年9月4日經授營字第10420367190號函：「說明：二、
    ㈡…夜點費屬宵夜、點心性質，且各事業之間因屬性及負擔能
    力不同而有不同水準，…夜點費發給標準與薪資無關。…」等
    語（見原審卷第222頁）。該函並以：「說明：二、㈤…倘雇
    主為改善勞工之生活，縱為經常性給付，惟其給付係為雇主
    單方之目的，具有勉勵、恩惠性質之給與，仍非屬勞工工作
    之對價，允不認屬工資（詳附件8）。」等語（見原審卷第2
    23頁），然所援引之「附件8」，依上開函釋說明㈤係指勞
    委會於94年6月20日勞動2字第0940032710號函釋，其函釋意
    旨以：「鑑於事業單位迭有將『輪班津貼』或『夜勤津貼』等具
    有工資性質之給付，以夜點費或誤餐費名義發放，以減輕雇
    主日後平均工資之給付責任，實有欠妥。爰修正刪除勞基法
    施行細則第10條第9款之夜點費或誤餐費規定，嗣後有關夜
    點費或誤餐費是否為工資，應依該法第2條第3款規定及上開
    原則，個案認定。」等語，足見應依勞基法第2條第3款規定
    及是否具備「勞務對價」及「經常性給與」之原則，而為個
    案認定，並未排除夜點費之性質為工資，故上訴人抗辯其為
    國營事業，國營事業人員之薪資，應依國營事業管理法及行
    政院經濟部訂立規定辦理，而依經濟部及行政院勞工委員會
    函釋意旨已說明夜點費之性質非工資，故不應計入平均工資
    計算云云，尚難採取。
  ㈡被上訴人請求上訴人應將任職於上訴人公司所領取之夜點費
    納入退休平均工資計算，並請求上訴人補發如附表二「上訴
    人應給付退休金之差額」欄所示金額及利息是否有理由？
　　被上訴人6人既係因輪值夜班始得領取夜點費，而輪值夜班
    已屬上訴人公司固定之工作制度，此種因特殊工作時間（夜
    間）而對勞工所增加提出之現金給付，本質上應係夜間值班
    時段之勞務對價，即夜點費已成為兩造間因特定工作條件而
    為固定常態工作中可取得之給與，為勞工因經常性提供勞務
    所得之報酬，顯已具有「勞務對價性」及「經常性給與」之
    性質，自屬勞基法第2條第3款所謂之工資，而應納入平均工
    資計算退休金。本件上訴人於被上訴人6人退休時給付之退
    休金，並未將其等在職期間領取之夜點費列入平均工資予以
    核計，且若將被上訴人6人在職期間領取之夜點費納入平均
    工資計算，其等所得請求之退休金差額即各如附表二「上訴
    人應給付退休金差額」欄所示之金額，已為兩造所不爭執；
    準此，被上訴人6人依勞基法第55條規定，請求上訴人應分
    別如數給付該退休金差額，於法自屬有據。又被上訴人6人
    先後於附表一「退休日」欄所示日期退休，依勞基法第55條
    第3項規定，上訴人應於被上訴人6人退休之日起30日內給付
    退休金，惟上訴人就前開退休金差額部分迄未給付，則被上
    訴人6人請求上訴人應自其等分別退休日起30日之翌日即如
    附表二「利息起算日」欄所示之日起至清償日止，按週年利
    率百分之5計算之遲延利息，於法並無不合。
六、綜上所述，被上訴人6人依勞基法第55條規定之法律關係，
    請求上訴人分別給付如附表二「上訴人應給付退休金差額」
    欄所示之金額，及自附表二「利息起算日」欄所示日期起至
    清償日止，按週年利率百分之5計算之利息，自屬正當，應
    予准許。從而原審判命上訴人如數給付，並依聲請分別為准
    、免假執行之宣告，經核於法並無違誤。上訴意旨指摘原判
    決不當，求予廢棄改判，為無理由，應予駁回。
七、本件事證已臻明確，兩造其餘之攻擊或防禦方法及所用之證
    據，認為均不足以影響本判決之結果，爰不逐一論列，附此
    敘明。
八、據上論結，本件上訴為無理由，依民事訴訟法第449條第1項
    、第78條，判決如主文。
中　　華　　民　　國　109　　年　　10　　月　　29　　日
                  勞動法庭   審判長法  官  吳森豐

                                   法  官  郭貞秀

                                   法  官  孫玉文
上為正本係照原本作成。
不得上訴。　　　　　　　　　　　　　　　 
中　　華　　民　　國　　109 　年　　10　　月　　29　　日

                                    書記官  黃雁勤

附表一（元以下四捨五入）：
編號 被上訴人 退 休 日（民國） 夜點費（新臺幣）           退休前六個月 退休前五個月 退休前四個月 退休前三個月 退休前二個月 退休前一個月 退休前三個月平均 退休前六個月平均 1 鄭榮坤 108 年8 月1 日 5,750 元 6,700 元 6,150 元 6,250 元 5,300 元 4,200 元 5,250 元 5,725 元 2 黃炳煌 108 年8 月1 日 3,250 元 4,250 元 3,250元 3,250 元 3,250元 3,250 元 3,250 元 3,417 元 3 蘇鏡秋 108 年7 月1 日 4,250 元 5,100 元 5,150 元 3,200 元 5,650 元 6,900 元 5,250 元 5,042 元 4 蔡明道 108 年3 月1 日 3,750 元 3,750 元 3,750 元 3,750 元 3,750 元 3,750 元 3,750 元 3,750 元 5 王振國 108 年8 月1 日 3,500 元 3,250 元 3,250 元 3,500 元 3,750 元 4,000 元 3,750元 3,542 元 6 陳金全 108 年2 月1 日 3,750 元 4,250 元 4,250 元 4,000 元 4,250 元 3,500 元 3,917 元 4,000 元 
附表二（元以下四捨五入）：
編號 被上訴人 勞基法施行前基數 勞基法施行前差額 勞基法施行後基數 勞基法施行後差額 上訴人應給付退休金差額 利息起算日 1 鄭榮坤 16.66667 87,500 元 28.33333 162,208 元 249,708 元 108 年9 月1 日 2 黃炳煌 18.50000 60,125 元 26.50000  90,551 元 150,676 元 108 年9 月1 日 3 蘇鏡秋 16.66667 87,500 元 28.33333 142,857 元 230,357 元 108 年8 月1 日 4 蔡明道 15.33333 57,500 元 29.66667 111,250 元 168,750 元 108 年4 月1 日 5 王振國 15.83333 59,375 元 28.16667  99,766 元 159,141 元 108 年9 月1 日 6 陳金全 15.33333 60,061 元 29.66667 118,667 元 178,728 元 108 年3 月4 日